臺灣桃園地方法院民事判決　九十二年度訴字第一三七九號
　　原　　　告　　甲○○
　　訴訟代理人　　嚴怡華律師
　　被　　　告　　乙○○
　　訴訟代理人　　梁裕勝律師
右當事人間請求所有權移轉登記事件，於民國九十三年四月二十二日言詞辯論終結，
本院判決如左：
    主    文
原告之訴及其假執行之聲請均駁回。
訴訟費用由原告負擔。
    事    實
甲、原告方面：
    原告雖於言詞辯論期日未到場，惟據其之前所提出之書狀及陳述略以：
一、聲明：
（一）被告應給付原告新台幣（下同）一百七十萬元，及自民國八十六年九月二十日
      起至清償日止，按年息百分之五計算之利息。
（二）願供擔保，請准宣告假執行。
二、陳述：
（一）原告於八十五年五月間與訴外人劉明肇就坐落桃園縣楊梅鎮○○段第一一七二
      地號土地（下稱系爭土地）訂立買賣契約（下稱系爭買賣契約），約定買賣價
      款為三百三十萬元，原告簽約時即已依約給付定金五十萬元與訴外人劉明肇，
      嗣原告於八十六年九月二十日給付第二期買賣價款一百二十萬元與訴外人劉明
      肇，而訴外人劉明肇於九十一年年底過世，致系爭土地無法辦理所有權移轉登
      記，系爭土地目前由被告繼承，並辦理繼承登記在案，原告遂發函請求被告履
      行系爭買賣契約，被告於回函中已承認有系爭買賣契約存在，及原告已給付買
      賣價款一百七十萬元與訴外人劉明肇之事實，另外被告亦曾向原告表示願意將
      系爭土地辦妥繼承登記後再依系爭買賣契約移轉登記與原告，詎被告事後竟拒
      絕依約履行，故原告以本件起訴狀繕本催告被告履行系爭買賣契約，被告仍置
      之不理，原告已向被告為解除系爭買賣契約之意思表示，爰依民法第三百五十
      三條、第二百五十九條之規定訴請被告給付原告之前交付訴外人劉明肇之買賣
      價款一百七十萬元及其法定利息。
（二）系爭買賣契約並未約定原告應提出公證證明，則原告縱未能提出公證證明，被
      告亦無權終止系爭買賣契約，又依一般社會交易慣例，買賣尾款應在系爭土地
      辦理移轉登記完畢後才須給付，故原告於八十六年九月三十日僅給付訴外人劉
      明肇一百二十萬元亦與常理無違。
（三）系爭買賣契約第四條第二項因代書之筆誤將甲、乙方書寫顛倒，且原告如有收
      到訴外人劉明肇所給付之一百萬元，理應會有簽收之單據，復依該條文之前後
      文義，可知原告給付一百萬元與訴外人劉明肇時，訴外人劉明肇為出賣人卻須
      準備相關證件以供辦理過戶，然此舉與一般交易慣例應由買受人交付辦理過戶
      證件與出賣人不符，另配合原告已給付之定金五十萬元及買賣尾款一百八十萬
      元，原告如再給付一百萬元與劉明肇，則原告給付與劉明肇之全部款項剛好為
      買賣總價款三百三十萬元，足證該條款中之甲、乙方確有誤載，且劉明肇並無
      須給付原告一百萬元，被告如抗辯劉明肇有給付一百萬元與原告，應由被告負
      舉證之責。
（四）公同共有人之一人或數人，就公同共有物所為債權行為，應屬有效，本件縱認
      系爭土地未經全體公同共有人同意出售，系爭買賣契約仍屬有效。
（五）依民法第三條規定，因上開收據有劉明肇之簽名，應可認定上開收據為真正，
      倘被告抗辯上開收據係屬偽造，則應由被告負舉證之責。
三、證據：提出下列證據為證，並請求訊問證人盧朝民及聲請將上開收據送鑑定。
原證一：不動產買賣契約書影本一份。
原證二：訴外人劉明肇收到原告給付一百二十萬元之收據影本一紙。
原證三：土地登記謄本一份。
原證四：楊梅富岡郵局第四○號存證信函。
原證五：系爭土地歸訴外人劉明肇所有之抽籤分配表影本一份。
乙、被告方面：
一、聲明：
（一）駁回原告之訴及其假執行之聲請。
（二）如受不利之判決，願供擔保，請准宣告免為假執行。
二、陳述：
（一）訴外人劉明肇為天生弱智，在其死亡之前數年即患有精神疾病，而關於系爭買
      賣契約簽立之過程，被告及其他兄弟姊妹均無人知悉，況依系爭買賣契約所載
      日期，當時系爭土地之價值應不止於三百三十萬元，另原告曾向被告表示系爭
      買賣契約有經過法院公證，然原告事後卻無法提出系爭買賣契約有經過公證之
      證明，故被告否認系爭買賣契約之真正，且從未表示願意承受系爭買賣契約，
      原告向被告請求並無所據。
（二）訴外人劉明肇生前與被告生活，並無任何開銷，且遍查訴外人劉明肇之存摺中
      亦無一百二十萬元之紀錄，故被告否認原告有交付一百二十萬元與訴外人劉明
      肇，另上開收據上之簽名亦非劉明肇親自所為，原告應舉證證明上開收據為真
      正。又依系爭買賣契約第四條第一款記載劉明肇於八十五年十二月三十一日辦
      妥繼承登記時，劉明肇應同時給付一百萬元與原告，不但應給付款項之人並非
      原告，且距上揭收據所載日期（即八十六年九月二十日）相隔甚遠，而九十二
      年間系爭土地才辦理繼承登記，原告並無理由給付劉明肇一百二十萬元，且與
      系爭買賣契約所應給付之金額一百萬元亦不相符，縱認原告有給付一百二十萬
      元與劉明肇，原告亦無理由請求被告返還。
（三）按「繼承人有數人時，在分割遺產前，各繼承人對於遺產全部為公同共有」，
      民法第一千一百五十一條定有明文。次按「除前項之法律或契約另有規定外，
      公同共有物之處分，及其他之權利行使，應得公同共有人全體之同意」。民法
      第八百二十八條第二項亦定有明文。本件系爭土地為被告之父劉銀生所有，嗣
      訴外人劉銀生於八十年七月二十二日死亡，而訴外人劉銀生之繼承人除被告之
      外，尚有其他兄弟姊妹，系爭土地於九十二年四月三十日始由訴外人劉銀生之
      繼承人辦妥分割遺產登記，故原告與訴外人劉明肇簽立系爭買賣契約時，系爭
      土地應為訴外人劉銀生之全部繼承人公同共有，系爭買賣契約既未經訴外人劉
      銀生之全體繼承人同意，則系爭買賣契約應屬無效，對被告自不生效力。
（四）系爭土地本為訴外人劉銀生所有，則在辦理繼承登記前為訴外人劉銀生之全體
      繼承人公同共有，訴外人林清妹並非劉銀生之繼承人，則原告所提出之上開抽
      籤分配表並不足以使系爭買賣契約生效，且訴外人劉銀生之遺產事後亦未依上
      開抽籤分配表之內容辦理變更登記。
三、證據：提出下列證據為證。
被證一：臺灣省桃園縣戶籍登記簿五紙、臺北市戶籍登記簿二紙、戶籍謄本二份。
被證二：楊梅富岡郵局第三七號、第三八號、第三九、第四十號及第四十三號存證信
        函。
    理    由
甲、程序方面：
    本件原告未於言詞辯論期日到場，核無民事訴訟法第三百八十六條各款所列情形
    ，爰依被告聲請，由其一造辯論而為判決。
乙、得心證之理由：
一、本件原告起訴主張：其於八十五年五月一日與訴外人劉明肇就坐落桃園縣楊梅鎮
    ○○段第一一七二地號土地訂立買賣契約，約定買賣價款為三百三十萬元，原告
    簽約時已依約給付定金五十萬元與訴外人劉明肇，嗣於八十六年九月二十日原告
    再給付第二期買賣價款一百二十萬元與訴外人劉明肇，而訴外人劉明肇於九十一
    年年底過世，系爭土地由被告繼承，並已辦理繼承登記完畢，則系爭買賣契約之
    權利及義務應由被告承受，且被告向原告所發之存證信函亦承認系爭買賣契約之
    存在，可知被告有承受系爭買賣契約之意思，經原告以本件起訴狀繕本催告被告
    履行系爭買賣契約，被告仍置之不理，原告已向被告為解除契約之意思表示，爰
    依民法第二百五十九條規定訴請被告返還原告已支付與劉明肇之買賣價款一百七
    十萬元及其法定利息等情。
二、被告則以：否認系爭買賣契約及上開收據之真正，被告或劉明肇並未受領原告於
    八十六年九月二十日所給付之一百二十萬元，原告對此應先舉證證明。又系爭買
    賣契約簽立時，系爭土地仍屬為訴外人劉銀生之全體繼承人公同共有，訴外人劉
    明肇雖屬公同共有人之一，亦無權出賣系爭土地，故系爭買賣契約應屬無效，且
    對被告不生效力，另被告並無承受系爭買賣契約之意思，故被告並非系爭買賣契
    約之當事人，原告以系爭買賣契約對被告行使權利並無所據等語，資為抗辯。
三、原告主張伊於八十五年五月一日就系爭土地與訴外人劉明肇成立買賣契約，於簽
    約時原告給付定金五十萬元與訴外人劉明肇等情，業據其提出不動產買賣契約書
    影本一份為證，核與證人即當時處理系爭買賣契約交易過程之代書盧朝民到庭證
    稱：八十五年間劉明肇到我家找我，他說他父親死亡所以要賣土地，當時原告也
    有在場，還有我太太也在現場，當場簽立系爭買賣契約，系爭買賣契約內容手寫
    部分都是我太太寫的，手印是原告及劉明肇自行蓋印的，原告當場付錢，好像是
    五十萬元等語相符，被告雖否認系爭買賣契約之真正，並抗辯訴外人劉明肇於八
    十五年五月間已有精神疾病，不可能與原告簽立系爭買賣契約云云，然被告對其
    抗辯內容並未提出證據資料以供本院斟酌，是原告主張其與劉明肇有簽立系爭買
    賣契約，且原告已給付五十萬元與劉明肇一節，應堪信為真實。
四、原告復主張劉明肇於九十一年年底死亡後，被告曾以口頭或存証信函向原告表示
    願意承受系爭買賣契約之一切權利義務，復因系爭土地已移轉登記在被告名下，
    依繼承之法理，被告亦應依系爭買賣契約之內容履行等語，惟被告執前詞置辯，
    茲本件所應審究者為（一）被告有無承受系爭買賣契約之意思。（二）原告向被
    告為解約之效力為何。
五、被告否認有承受系爭買賣契約，而原告對此並未能舉證以實其說，是原告主張被
    告應依系爭買賣契約履行並無理由：
（一）經查，依被告於九十二年五月二十三日、同年六月五日、同年月三十日寄與原
      告相同內容之楊梅富岡郵局第三十八號、第四十號、第四十三號存證信函記載
      略以：甲方（即原告）一再聲稱有法院公證，乙方（即被告）要求確認之，但
      甲方始終不提出，為此乙方恐懼不知其權益損失如何？煩請甲方收到本信函後
      十天內提出以利雙方買賣順利，如不提出，乙方得終止原契約買賣其所有損失
      ，由甲方負責等語，而公證係就請求人請求公證之法律行為或有關私權之事實
      賦予公證力，證明該項法律行為之作成或該項事實之存在，是經公證之法律行
      為或有關私權之事實，除有反證外，應認其存在，反之，未經公證之法律行為
      ，如有一方對於該法律行為之存在提出質疑，則他方自應另行舉證證明，就一
      般買賣契約而言，除非立約雙方於契約中有約定該買賣契約須經過公證程序，
      否則公證程序僅屬證明該買賣契約為真正之證據方法之一，然遍查系爭買賣契
      約之全部條款，原告與訴外人劉明肇並未約定系爭買賣契約必須經過公證程序
      ，故被告要求原告提出系爭買賣契約有經過法院公證之證明文件，顯非在履行
      系爭買賣契約之內容，且足證被告以上開存證信函表示其對於系爭買賣契約之
      真正尚有存疑。至原告主張依上開存證信函前段記載，被告已依系爭買賣契約
      計算得出原告尚欠買賣價款二百六十萬元未給付，因而認為被告有承受系爭買
      賣契約之意思云云，然被告在上開存證信函中並未請求原告繼續給付剩餘之買
      賣價款與被告，亦未提及系爭買賣契約之後續事宜應如何進行，即難謂被告有
      何意願依系爭買賣契約繼續履行，復因系爭買賣契約第四條第二項約定劉明肇
      必須另行給付原告一百萬元，而原告之前寄與被告之存證信函中僅表示原告已
      交付一百七十萬元之買賣價款，被告認為原告所寄發之存證信函中漏未將劉明
      肇所給付之一百萬元款項扣除，被告遂在上開存證信函為更正之陳述，是被告
      寄與原告之上開存證信函並未提及系爭買賣契約是否要繼續履行之問題，從而
      原告主張依上開存證信函可知被告有承受系爭買賣契約之意思云云，並不足採
      。
（二）按「土地法第三十四條之一係於六十四年七月二十四日始修正公布，在此之前
      ，共有財產非經共有人全體同意，不得由共有人中之一人或數人自由處分；又
      共同繼承之遺產在分割以前，應為各繼承人公同共有，非經繼承人全體同意，
      不得由繼承人中之一人或數人自由處分，此觀民法第八百十九條第二項及第八
      百二十八條第二項之規定即明。買賣固非處分行為，惟共有人中之一人或數人
      ；或繼承人中之一人或數人，未得其他共有人或繼承人之同意，出賣共有財產
      或遺產者，其所訂立之買賣契約雖非無效，惟對他共有人或他繼承人仍不生效
      力」，最高法院八十六年度台上字第一四九八號裁判意旨足資參照。本件原告
      主張系爭土地既已登記在被告名下，則被告即應依系爭買賣契約履行等語，然
      查，依原告所提出之土地登記謄本記載，系爭土地於九十二年四月三十日移轉
      登記之原因為分割繼承，而上開移轉登記原因發生之日期為八十年七月二十二
      日，被告之父劉銀生係於八十年七月二十二日死亡，訴外人劉明肇則於九十一
      年年底過世，系爭土地從未登記在劉明肇名下，故系爭土地於九十二年四月三
      十日會移轉登記到被告名下，係因被告繼承訴外人劉銀生之遺產，兩造對此均
      不爭執，是被告並非因繼承訴外人劉明肇之遺產，才登記為系爭土地之所有權
      人一節，應堪認定。又系爭買賣契約為債權關係，與系爭土地所有權移轉之物
      權關係本應分別看待，兩者間並無相互牽連關係，況訴外人劉明肇與原告簽立
      系爭買賣契約時，系爭土地仍屬訴外人劉銀生之全體繼承人公同共有，訴外人
      劉明肇尚非屬系爭土地之所有權人，原告既未能證明除訴外人劉明肇以外，其
      餘訴外人劉銀生之繼承人均同意出賣系爭土地與原告，則系爭買賣契約雖仍屬
      有效，然對訴外人劉明肇以外其餘劉銀生之繼承人並未發生效力，被告事後本
      於對訴外人劉銀生之繼承關係而登記為系爭土地之所有權人，並不因此即繼受
      系爭買賣契約，是原告主張因系爭土地已移轉登記在被告名下，即認為被告已
      承受系爭買賣契約云云，非屬可採。
六、訴外人劉明肇於九十一年年底死亡後，系爭買賣契約即應由訴外人劉明肇之全體
    繼承人繼承，而訴外人劉明肇之繼承人不止被告一人，原告僅向被告為解除契約
    之意思表示，系爭買賣契約即難認為已合法解除：
    按「契約當事人之一方遲延給付者，他方當事人須定相當期限催告其履行，於期
    限內不履行時，始得解除契約；又解除權之行使，應向他方當事人以意思表示為
    之，契約當事人之一方有數人者，前項意思表示，應由其全體或向其全體為之」
    最高法院八十一年度台上字第一二七○號裁判意旨足資參照。次按「繼承人自繼
    承開始時，除本法另有規定外，承受被繼承人財產上之一切權利、義務」；且「
    繼承人對於被繼承人之債務，負連帶責任」，民法第一千一百四十八條前段及第
    一千一百五十三條第一項分別定有明文。本件被告抗辯訴外人劉明肇之繼承人除
    被告外，尚有劉明華、劉明資、劉明集、劉素琴、劉小琴，原告並未向訴外人劉
    明肇之全體繼承人為解約之意思表示等語。經查，訴外人劉明肇死亡後之繼承人
    分別為被告、劉明華、劉明資、劉明集、劉素琴、劉小琴等六人，且無人為拋棄
    繼承之表示，此有被告提出之臺灣省桃園縣戶籍登記簿五紙、臺北市戶籍登記簿
    二紙、戶籍謄本二份附卷可稽，原告對此亦無爭執，是訴外人劉明肇之繼承人不
    止被告一人乙節，應堪認定。又原告於本院審理中僅主張向被告為解約之意思表
    示，由此可知，原告並未向訴外人劉明肇之全體繼承人為解約之意思表示，揆諸
    上開說明，因系爭買賣契約應由訴外人劉明肇之全體繼承人繼承，原告僅向被告
    一人為解約之意思表示，於法顯有未合，從而，原告主張系爭買賣契約業經其合
    法解除云云，即不足採。
七、綜上所述，原告主張被告已承受系爭買賣契約，且原告已依法將系爭買賣契約解
    除等語，均非可採，從而，原告主張因系爭買賣契約業經解除，其得依民法第二
    百五十九條規定訴請被告給付原告之前交付與訴外人劉明肇之買賣價款一百七十
    萬元，及自原告將一百二十萬元之買賣價款給付與訴外人劉明肇之日（即八十六
    年九月二十日）起至清償日止，按年息百分之五計算之利息，為無理由，應予駁
    回。
八、原告之訴既經駁回，其假執行之聲請即失所附麗，應併予駁回。
九、本件事證已臻明確，兩造間其餘攻擊及防禦方法，核與本判決結果不生任何影響
    ，爰不一一予以論述，附此敘明。
十、據上論結，本件原告之訴為無理由，依民事訴訟法第三百八十五條第一項前段、
    第七十八條，判決如主文。
中　　　華　　　民　　　國　　九十三　　年　　　四　　　月　　 三十 　　日
                                臺灣桃園地方法院民事第一庭
~B審判長法　　　官
~B      法　　　官
~B      法　　　官　林哲賢
右為正本係照原本作成
如對本判決上訴，須於判決送達後廿日內向本院提出上訴狀
中　　　華　　　民　　　國　　九十三　　年　　　四　　　月　　 三十 　　日
~B法院書記官　陳淑芬
